臺灣高雄地方法院民事判決　　　　　　 100年度訴字第1547號
原　　　告　台新國際商業銀行股份有限公司
法定代理人　蔡榮棟
訴訟代理人　胡祐彬
被　　　告　莊福隆
　　　　　　田淑華
　　　　　　郭芊妤
上列當事人間塗銷所有權移轉登記事件，本院於100 年12月28日
言詞辯論終結，判決如下：
    主  文
原告之訴駁回。
訴訟費用由原告負擔。
    事實及理由
一、本件被告莊福隆經合法送達，未於最後言詞辯論期日到場，
    經核無民事訴訟法第386 條所列各款情形，爰依原告之聲請
    ，由其一造辯論而為判決。
二、原告起訴主張：被告莊福隆於民國92年12月向該公司申請卡
    號0000000000000000號之現金卡，自94年9 月9 日起即未按
    期給付，至100 年6 月22日止積欠新台幣（下同）644,591
    元（本金299,562 元，利息345,029 元，下稱系爭借款）未
    清償，該公司於100 年3 月3 日始知悉被告莊福隆為免名下
    財產遭強制執行，曾於94年9 月21日與其前配偶即被告田淑
    華，通謀虛偽意思表示以贈與為名，將被告莊福隆名下所有
    坐落高雄市路○區○○段第464 地號土地及其上同段第87號
    建物（門牌號碼高雄市路○區○○路19號，合稱系爭不動產
    ）之所有權移轉登記予被告田淑華，被告田淑華復於98年4
    月17日以買賣為名隱藏贈與之意，將系爭不動產所有權移轉
    登記予被告郭芊妤，被告郭芊妤再於99年10月21日以買賣為
    名隱藏贈與之意，將系爭不動產所有權移轉登記予被告田淑
    華，被告間就系爭不動產所為之上開債權及物權行為已致被
    告莊福隆名下無財產可供強制執行，損害該公司系爭借款債
    權之實現，依民法第87條第2 項、第244 條第1 項、第4 項
    之規定，聲請撤銷上開債權及物權行為，將系爭不動產回復
    登記為原告莊福隆所有。並聲明：(一)被告莊福隆、田淑華就
    系爭不動產於94年9 月8 日所為贈與之債權行為及94年9 月
    21日所為所有權移轉之物權行為；被告田淑華、郭芊妤於98
    年4 月2 日所為買賣之債權行為及同年月17日所為所有權移
    轉之物權行為；被告郭芊妤、田淑華於99年10月14日所為買
    賣之債權行為及同年月21日所為所有權移轉之物權行為均應
    予以撤銷；(二)被告莊福隆、田淑華應就系爭不動產於94年9
    月8 日以贈與為原因，及被告田淑華、郭芊妤於98年4 月2
    日及99年10月14日以買賣為原因之所有權登記均應予以塗銷
    ，回復為被告莊福隆名義。
三、被告田淑華、郭芊妤抗辯：伊等就系爭不動產之買賣、移轉
    行為俱屬實在。並聲明：駁回原告之訴。
四、被告莊福隆未於言詞辯論時到庭，亦未提出書狀作何聲明或
    陳述。
五、兩造之不爭執及爭執事項：
  (一)不爭執事項：
  1.原告為被告莊福隆之債權人。
  2.被告莊福隆與被告田淑華原為夫妻，於94年10月3 日離婚。
  3.被告莊福隆於民國92年12月向原告申請卡號00000000000000
    00之現金卡使用，至100 年6 月22日止積欠644,591 元（本
    金299,562 元，利息345,029 元）。
  4.被告莊福隆於94年9 月21日以贈與為名將系爭不動產之所有
    權移轉登記予被告田淑華，被告田淑華於98年4 月17日以買
    賣為名將系爭不動產之所有權移轉登記予被告郭芊妤，被告
    郭芊妤於99年10月21日以買賣為名將系爭不動產之所有權移
    轉登記予被告田淑華。
  (二)爭執事項：
  1.被告莊福隆與田淑華間就系爭不動產之贈與及移轉所有權行
    為有無害及原告債權？
  2.被告田淑華與郭芊妤就系爭不動產以買賣為名移轉所有權時
    ，是否知悉有害原告之債權？原告得否請求撤銷？
六、就兩造爭執事項之判斷：
  (一)關於被告莊福隆與田淑華間就系爭不動產之贈與及移轉登記
    行為有無害及原告債權：
  1.按債務人所為之無償行為，有害及債權者，債權人得聲請法
    院撤銷之；前條撤銷權，自債權人知有撤銷原因時起，1 年
    間不行使，或自行為時起，經過10年而消滅，民法第244 條
    第1 項、第245 條分別定有明文。又民法第244 條第1 項之
    撤銷訴權，依同法第245 條規定，自債權人知有撤銷原因時
    起，1 年間不行使而消滅，該項法定期間為除斥期間，其時
    間經過時權利即告消滅，此項除斥期間有無經過，縱未經當
    事人主張或抗辯，法院亦應先為調查認定，以為判斷之依據
    ，此有最高法院85年台上字第1941號判例可資參照。而原告
    主張該公司於100 年3 月3 日調閱系爭不動產之異動索引資
    料時，始知悉被告莊福隆於94年9 月21日以贈與為名，將系
    爭不動產之所有權移轉登記予被告田淑華之情，已提出該索
    引資料為證（詳本院卷第15至16頁），且核上開主張合於常
    情，此外復查無證據可證明原告於上開時間前已知悉上開贈
    與及移轉登記之情，另原告提起本件訴訟之100 年6 月29日
    距上開贈與之94年9 月8 日及移轉登記之94年9 月21日（詳
    本院卷第36至39頁、第69至70頁高雄市○○地○○路竹地政
    事務所函及所附贈與所有權移轉契約書、異動索引），均不
    滿6 年，則原告提起本件撤銷被告莊福隆、田淑華間就系爭
    不動產所為買賣債權行為及所有權移轉物權行為之訴，不違
    上開除斥期間之規定。
  2.按債權人依民法第244 條第1 項或第2 項規定，提起撤銷債
    務人詐害行為之訴，必須有保全之必要，始得為之，苟債務
    人就其無償行為或有償行為所處分之財產外，尚有其他財產
    足以清償其對於債權人之債務，自無仍許債權人依上開規定
    行使撤銷權之餘地，亦有最高法院98年度台上字第112 號判
    決意旨可資參照。而本件被告莊福隆於66年9 月1 日購入坐
    落高雄市○○區○○段第919 號土地1 筆，該土地於上開贈
    與及移轉登記之94年間並未設定抵押，亦未被法院查封，價
    值465,816 元，有土地登記第二類謄本、稅務電子閘門財產
    所得調件明細表各1 份附卷可稽（詳本院卷第104 頁證物袋
    、第135 頁），被告莊福隆既擁有該價值465,816 元之土地
    ，而其將系爭不動產贈與及移轉所有權予被告田淑華時，積
    欠原告之金額為302,076 元（含本金299,776 元，利息2,30
    0 元），業據原告陳稱在卷（詳本院卷第110 至111 頁陳報
    狀及所附債權計算書），擁有之土地價值高於當時積欠原告
    之債務，足見其財產尚足以清償對原告之債務，則應認被告
    莊福隆與田淑華間就系爭不動產之贈與及移轉所有權行為未
    害及原告債權，依上開最高法院判決意旨所示，原告自不得
    依民法第244 條第1 項規定行使撤銷權。
  (二)關於被告田淑華與郭芊妤就系爭不動產以買賣為名移轉所有
    權時是否知悉有害原告之債權及原告得否請求撤銷：
  1.按被告田淑華與郭芊妤均非原告之債務人，則其等間就系爭
    不動產以買賣為名移轉所有權如有害及原告債權，當以被告
    莊福隆與田淑華間上開贈與及移轉行為有害原告債權為前提
    ，嗣後就系爭不動產之移轉始有可能續對原告債權造成危害
    ，然本件被告莊福隆與田淑華間就系爭不動產之贈與及移轉
    所有權行為既未害及原告債權，則嗣後被告田淑華與郭芊妤
    以買賣名義為所有權之移轉時，自無可能知悉上開不存在之
    危害。
  2.次按債權人依第1 項或第2 項之規定聲請法院撤銷時，得並
    聲請命受益人或轉得人回復原狀，但轉得人於轉得時不知有
    撤銷原因者，不在此限，民法第244 條第4 項亦有明文。依
    上開規定，被告莊福隆與田淑華間就系爭不動產之贈與及移
    轉所有權行為如害及原告債權，原告於訴請撤銷上開贈與及
    移轉所有權行為後，雖可在轉得人即被告郭芊妤、田淑華知
    有撤銷原因之情況下，訴請被告郭芊妤、田淑華一併回復系
    爭不動產登記之原狀，但該條文並無債權人即原告可撤銷受
    益人與轉得人間債權、物權行為之規定，而原告亦未主張依
    其他法律關係可訴請撤銷，則無論被告莊福隆與田淑華間就
    系爭不動產之贈與及移轉所有權行為有無害及原告債權，應
    認原告均不得訴請撤銷被告郭芊妤、田淑華間就系爭不動產
    之債權及所有權移轉之物權行為。另如上所述，原告不得依
    民法第244 條第1 項規定訴請撤銷被告莊福隆與田淑華間就
    系爭不動產之贈與及移轉所有權行為，則依上開規定，亦不
    得訴請與回復原狀相關之塗銷登記。
七、綜上所述，本件原告之訴為無理由，應予駁回。
八、本件事證已臻明確，原告另主張被告莊福隆所有之上開高雄
    市○○區○○段第919 號土地目前被強制執行，被告田淑華
    、郭芊妤另抗辯其等間就系爭不動產確為買賣關係，並有支
    付定金，被告田淑華另提出其與被告郭芊妤就系爭不動產之
    買賣契約書、勞工保險異動查詢資料、勞工保險年資查詢資
    料、職工在職證明書、其他不動產之買賣契約書、借據資料
    等，經核均與判決結果不生影響，爰不一一論述，附此敘明
    。
據上論結，本件原告之訴為無理由，依民事訴訟法第385 條第1
項前段、第78條，判決如主文。
中    華    民    國   100    年    12    月    12    日
                  民事第六庭  法  官  鄭峻明
以上正本係照原本作成。
如對本判決上訴，須於判決送達後20日內向本院提出上訴狀（須
附繕本）。如委任律師提起上訴者，應一併繳納上訴審裁判費。
中    華    民    國   100    年    12    月    12    日
                              書記官  何慧娟